【裁判字號】    99,家上,100
【裁判日期】    990810
【裁判案由】    離婚
【裁判全文】
臺灣高等法院民事判決                 99年度家上字第100號
上  訴  人  丙○○
訴訟代理人  李尚澤律師
被上  訴人  甲○○
上列當事人間離婚事件，上訴人對於中華民國99年3月8日臺灣臺
北地方法院98年度婚字第224號第一審判決提起上訴，本院於99
年7月27日言詞辯論終結，判決如下：
    主  文
上訴駁回。
第二審訴訟費用由上訴人負擔。
    事實及理由
一、上訴人主張：兩造於民國69年10月26日結婚，育有長女劉婉
    倫（70年6月23日生）、次女戊○○（77年1月12日生）及長
    男丁○○（78年 9月11日生）。婚姻初尚美滿，惟15年前被
    上訴人因患憂鬱症致脾氣暴躁，視錢如命、不事家務，且對
    伊父母不孝，於渠等臥病期間均未加探視，更與家族親友爭
    吵，致伊背負不孝、不悌之罵名，致伊痛苦不堪，惟伊仍百
    般容忍。97年12月間，被上訴人又因宗教信仰之故，而對伊
    家人為母親治喪之儀式百般嘲諷，且稱伊母親去世、父親及
    妹妹罹患癌症，均係報應，伊身為人子，實難再隱忍，伊無
    法再與被上訴人共同生活，兩造婚姻具有可歸責於被上訴人
    而難以維持之重大事由等情。爰依民法第1052條第 2項規定
    ，求為准予兩造離婚之判決。原審為上訴人敗訴之判決，上
    訴人不服，提起上訴。上訴聲明：(一)原判決廢棄。(二)准兩造
    離婚。
二、被上訴人則以：伊雖曾患憂鬱症，惟係因上訴人在外花天酒
    地，卻對於孩子的管教及大女兒罹病漠不關心所致。另上訴
    人前因生意失敗，有10年以上時間，均未拿錢回家，一切家
    用及大女兒的醫療、看護費，均係由伊支付，上訴人卻每日
    以計程車代步。伊與婆婆感情甚好，婆婆並認為伊孝順，嗣
    因公公性情大變，而於一次伊全家省親時，發怒要伊等離開
    ，從此上訴人就不帶伊及孩子參加其家庭聚會，直至婆婆病
    危時才通知伊。上訴人係因母親去世、大女兒重病，始一時
    衝動提起本件訴訟，兩造並無不能維持婚姻之重大事由等語
    ，資為抗辯。並答辯聲明：上訴駁回。
三、查兩造於69年10月26日結婚，育有子女劉婉倫、戊○○、丁
    ○○，均已成年，婚姻關係現仍存續中之事實，為兩造所不
    爭，復有戶籍謄本附卷為證，堪信為真實。
四、上訴人主張，被上訴人因患憂鬱症致脾氣暴躁、恣意謾罵，
    視錢如命、不事家務，且對伊父母不孝，於渠等臥病期間均
    未加探視，又因宗教信仰之故，而對伊家人為母親治喪之儀
    式百般嘲諷，兩造婚姻具有可歸責於被上訴人而難以維持之
    重大事由，請求判決離婚等情，為被上訴人所否認，並以前
    揭情詞置辯。經查：
  (一)按民法第1052條第 2項規定：有前項以外之重大事由，難以
    維持婚姻者，夫妻之一方得請求離婚。但其事由應由夫妻之
    一方負責者，僅他方得請求離婚。上開法條所稱「有前項以
    外之重大事由，難以維持婚姻者」，係以婚姻是否已生破綻
    而無回復之希望為其判斷之標準。而婚姻是否已生破綻無回
    復之希望，則應依客觀之標準，即難以維持婚姻之事實，是
    否已達於倘處於同一境況，任何人均將喪失維持婚姻之意願
    而定。
  (二)證人即上訴人之兄乙○○雖於本院證稱：「他們剛結婚時還
    不錯，有常常回來看我父母親，…再過幾年，不知道他們感
    情是否不好，甲○○每年過年就出國去玩，不回來了。民國
    92年我父親跌斷腿，我母親因為高血壓、心臟病，上下樓不
    方便，沒有電梯，跟他們要房子…甲○○從此就不回來了，
    一直到我媽媽過世那天晚上，甲○○才露面，…我母親過世
    ，辦喪事甲○○有回來，我聽說甲○○是信基督教，她有來
    參加…她在後面對小孩說我們唸經像在唱戲，我妹夫還喝斥
    她，這是後來我聽我妹夫講的…」等語（見本院卷第37頁）
    ，惟被上訴人已辯稱，在5、6年前，因伊公公得喉癌，伊小
    姑得乳癌，有次回去，公公認伊等太吵，趕走伊等，從此上
    訴人每年生日、過節均不帶伊回去等情，證人即被上訴人之
    嫂陳瑞珠則證稱：「初二女兒都要回娘家，被上訴人初二都
    沒有回娘家，可能是婆家的事忙完，傍晚才回來，我初二很
    少碰到她。因為我爸媽已經不在，初二就比較少回娘家，加
    上我娘家是做生意，初二很忙，所以初二我一般都沒有回去
    ，會在家裡跟大家聚餐，我大姑就都沒有回去。」等語（見
    本院卷第48頁），另被上訴人之弟李興邦則稱：「他們結婚
    快三十年了，當時我讀高中，畢業後他們過年過節常常回來
    ，互動很好，最近幾年，可能因為姐姐的大女兒得腦瘤，感
    覺他們家的氣氛變得很多，最近是比較少看到姊夫回來。我
    看我姐姐跟我姊夫婚姻前三分之二都很正常，後三分之一，
    是最近二、三年，比較少看姊夫回來。」等語（見本院卷第
    49頁），足證兩造相處原本和樂正常，於近年因長女罹患腦
    瘤始生變化，被上訴人雖不再陪同上訴人回婆家，上訴人同
    亦減少陪同被上訴人回娘家之次數，然此應由兩造溝通協調
    改善，尚難以此即謂婚姻已生破綻而無回復之希望。至證人
    乙○○所稱，被上訴人於上訴人母親喪禮上謂唸經像在唱戲
    等語，乃自其妹夫所聽聞，已為被上訴人所否認，尚難認為
    真實。即便為真，亦係其一時言語不當，致家屬感受不適，
    上訴人知悉後亦得予勸告糾正，不能遽以被上訴人偶有上開
    言詞即謂婚姻已生破綻而無回復之希望。另上訴人稱，被上
    訴人謂伊母親去世、父親及妹妹罹患癌症，均係報應一節，
    未舉證證明之，自難採信。
  (三)另兩造子女戊○○、丁○○分別證稱：「從我有記憶開始比
    較多口角，大約國中時候，都是為了錢，通常都是媽媽先吵
    ，爸爸不回答，選擇出門不跟她吵…很久以前媽媽有玩股票
    ，我忘記幾年前，有一次股票慘跌，媽媽的精神狀況就不是
    很好，有住院過，從那時候開始，個性變得鑽牛角尖，對錢
    滿在意。（妳父母親平常是否有同房？）這一年都沒有。從
    我奶奶去世後，他們就沒有同房。」、「小時候還好，大約
    四、五年前，我高中的時候，他們兩個就幾乎都不講話，到
    現在都不講話，完全分房。（你父母分房多久時間？）有一
    陣子，快一年了。」等語，是兩造間之爭執多屬夫妻口角或
    對金錢之處理態度等，參以兩造長女罹患腦瘤，家庭值此變
    故，被上訴人身為人母，影響情緒及與配偶之相處，亦屬人
    情之常，尚難認本件客觀上達於處於同一境況，任何人均將
    喪失維持婚姻意欲之程度。上訴人以其主觀上已喪失維持婚
    姻之意欲，主張兩造間已有難以維持婚姻之重大事由而依民
    法第1052條第2項規定請求離婚，洵屬無據。
五、綜上，上訴人本於民法第1052條第 2項請求離婚，不應准許
    。原審為上訴人敗訴之判決，並無不合。上訴意旨指摘原判
    決不當，聲明廢棄改判，非有理由，應駁回其上訴。
六、兩造其餘攻擊防禦方法及未經援用之證據，經本院審酌後，
    認不足以影響本判決之結果，爰不逐一論駁。
七、據上論結，本件上訴為無理由。依民事訴訟法第449條第1項
    、第78條，判決如主文。
中    華    民    國    99    年    8     月    10    日
                    民事第十一庭
                        審判長法  官  鄭雅萍
                              法  官  徐福晉
                              法  官  詹文馨
正本係照原本作成。
如不服本判決，應於收受送達後20日內向本院提出上訴書狀，其
未表明上訴理由者，應於提出上訴後20日內向本院補提理由書狀
（均須按他造當事人之人數附繕本）上訴時應提出委任律師或具
有律師資格之人之委任狀；委任有律師資格者，另應附具律師資
格證書及釋明委任人與受任人有民事訴訟法第466條之1第1項但
書或第2項（詳附註）所定關係之釋明文書影本。如委任律師提
起上訴者，應一併繳納上訴審裁判費。
中    華    民    國    99    年    8     月    17    日
                              書記官  洪秋帆
附註：
民事訴訟法第466條之1（第1項、第2項）：
對於第二審判決上訴，上訴人應委任律師為訴訟代理人。但上訴
人或其他法定代理人具有律師資格者，不在此限。
上訴人之配偶、三親等內之血親、二親等內之姻親，或上訴人為
法人、中央或地方機關時，其所屬專任人員具有律師資格並經法
院認為適當者，亦得為第三審訴訟代理人。

司法院資訊處製作；財團法人民間司法改革基金會備份。
